【裁判字號】    97,家抗,53
【裁判日期】    970808
【裁判案由】    指定遺囑執行人
【裁判全文】
臺灣臺南地方法院民事裁定              97年度家抗字第53號
再抗告人  甲○○
上列再抗告人因聲請遺囑執行人事件，對於本院中華民國97年7
月10日本院97年度家抗字第53號駁回抗告之裁定，提起再抗告，
本院裁定如下：
    主    文
再抗告駁回。
再抗告程序費用新臺幣壹仟元由再抗告人負擔。
    理    由
一、本件再抗告意旨略以：
（一）再抗告人請求本院指定遺囑執行人事件，為被繼承人陳茂
      棻於臺中郵局存款的財產，而不包括遺囑人陳茂棻所遺留
      之其他不動產，因該等不動產均已執行完畢。
（二）另就本院97年度家抗字第53號裁定，所述理由中第5頁(二)
      之1倒數第4行末端開始「惟稽之上開遺囑人陳茂棻所立之
      遺囑內容，既未明確記載以抗告人為其遺囑執行人，本院
      自不得遽依抗告人前主張而逕認遺囑人陳茂棻業已指定抗
      告人為遺囑執行人。」等語，然該遺囑人陳茂棻於94年10
      月6日所立之遺囑，是再抗告人於遺囑人陳茂棻生前數年
      ，一再告知要再抗告人處分遺產必需立下字句，始有法律
      效力，無奈遺囑人陳茂棻不懂法律又不請教，才沒有寫下
      合乎法律術語的「遺囑執行人」的字句，如果有明確的寫
      也不必如此麻煩，且根據習慣和法理，研究內容「妥為保
      管並向家人宣佈」等語及依民法總則第98條解釋意思表示
      應探求當事人之真意，不得拘泥於所用之辭句，只要稍微
      有點常識且懂人情事故的人皆可看出，當事人即遺囑人陳
      茂棻之真意，就是要再抗告人為遺囑執行人。請問法官「
      保管」如何解釋？裁定豈可不用法理來研究內容，又未依
      據法條來審判，而用一句「既未明確記載以抗告人為其遺
      囑執行人，本院自不得遽依抗告人前主張而逕認遺囑人陳
      茂棻業已指定抗告人為遺囑執行人」來完全否定，自難甘
      服，實在有違常理，又無依法審判。
（三）又上開裁定第6頁(二)之2倒數第5行「因該遺囑內容主要分
      配對象為抗告人，而與另一繼承人即關係人乙○○無涉，
      所以才會以抗告人為開頭。是抗告人執遣囑人陳茂棻於94
      年10月6日所立之遺囑係以其為開頭，而認遺囑人陳茂棻
      有指定抗告人為遺囑執行人之意，應屬誤會。」等語，上
      述所言更加離譜，又充滿矛盾，又亂解釋遺囑內涵，其矛
      盾之處為既承認該遺囑內容主要分配對象為抗告人和排除
      乙○○繼承而與另一繼承人即關係人乙○○無涉，可見只
      有再抗告人可以執行，因無任何繼承人了，這是遺囑人陳
      茂棻，生前耳提面命，時常告知再抗告人的本意，而局外
      人竟跳出來說是誤會，請問是誰誤會？是否要公之輿論來
      評理？倒底誰是親屬？誰最清楚遺囑人陳茂棻之原意？誰
      與遺囑人陳茂棻朝夕相處？
（四）另前揭裁定第7頁(二)之2倒數第7行末句開始「是由本件聲
      請指定遺囑人陳茂棻所立遺囑之遺囑執行人事件，係由抗
      告人主動向法院提起聲請一節觀之，可認於遺囑人陳茂棻
      生前，遺囑人陳茂棻並未表達委託抗告人為遺囑執行人之
      意思，故抗告人才會向法院聲請指定遺囑人陳茂棻所立遺
      囑之遺囑執行人，由此益徵本件抗告人主張遺囑人陳茂棻
      業已指定其為遺囑執行人等語，自屬無稽。」等語，以上
      所言更證明裁定未用心，造成誤會與誤判，勞民又傷財，
      又傷了司法人員在民眾心中的形象及信心。事實乃是，再
      抗告人之所以會主動聲請法院為指定遺囑人陳茂棻所立遺
      囑之遺囑執行人，惟因應郵局之要求，法官自始未詳閱聲
      請狀之內容，把握問題的核心，於開庭亦未詳問抗告人，
      因此給人的感覺是我行我素，閉門造車，實在不值得從臺
      中往返臺南，花錢又浪費時間和精神，為何不看清楚狀子
      的內容？竟說是「無稽」，倒底誰是「無稽」？
（五）再說上開裁定第8頁(四)倒數第6行末句開始「然抗告人於本
      審調查時另主張因遺囑人陳茂棻已依民法第1145條第l項
      第5款表示遺囑人陳茂棻不得繼承，故關係人乙○○業已
      喪失繼承權利等語，益徵抗告人之立場已非中立，顯見抗
      告人請求本院指定其為遺囑人陳茂棻之遺囑執行人尚非妥
      適，附此敘明。」等語，為何不根據民法第1145條第l項
      第5款及上次抗告人附上有關之證據來審理答辯其適法性
      與否，如果為真，乙○○被排除繼承，自然無立場中立與
      否的問題，只有是否適法的問題，如果適法又合乎遺囑人
      陳茂棻之遺願，則應照准為恰當，因是還原真像而非扭曲
      真像，而非看似公平，實質卻不合理又不合法，造成冤聲
      載道。再抗人依民法第71條法律行為違反強制或禁止之規
      定者無效，但其規定並不以之為無效者不在此限。換句話
      說本裁定違反民法第1145條第1項第5款之規定，故裁定無
      效。
（六）再根據民事訴訟法第489條提出新事實和證據。請看乙○
      ○親筆信函之內容，充滿不孝、狂妄、威脅、言語暴力及
      污辱親長的內容。其個性至今未改，怎不令人寒心，請法
      院詳加審理。為此，爰依法提起再抗告。
二、按抗告及再抗告，除本法另有規定外，準用民事訴訟法關於
    抗告程序之規定。又對於抗告法院之裁定再為抗告，僅得以
    其適用法規顯有錯誤為理由，並經原法院之許可者為限。前
    項許可，以原裁定所涉及之法律見解具有原則上重要性者為
    限，此觀非訟事件法第46條、第45條第3、4項分別定有明文
    。準此，再抗告人以抗告法院之裁定，其適用法規顯有錯誤
    為理由，提起再抗告時，原法院應就再抗告理由有無指摘上
    開裁定之適用法規顯有錯誤及其所涉及之法律見解是否具有
    原則重要性為審查（最高法院93年度臺抗字第205號裁判、
    最高法院94年度第16次民事庭會議參照）。再者，所謂適用
    法規顯有錯誤，係指原第二審法院裁定就其取捨證據所確定
    之事實適用法規顯有錯誤而言。至其認定事實不當，則不在
    該條項適用之列（最高法院93年臺抗字第429號裁判參照）
    。且所謂原則上重要性係指該事項所涉之法律問題意義重大
    而有加以闡釋之必要。倘提起再抗告，未具體指出有如何適
    用法規顯有錯誤之情形，以及上開裁定所涉及之法律見解具
    有原則上重要性，其再抗告顯非合法。
三、經查，再抗告人不服本院96年度家聲字第209號裁定提起抗
    告，經本院以抗告無理由而以97年度家抗字第53號裁定予以
    駁回，茲復以前揭理由對該裁定提起再抗告。惟核閱上開再
    抗告人再抗告論旨之內容，無非主張：(一)再抗告人請求本院
    指定被繼承人陳茂棻之遺囑執行人事件，僅及於遺囑人陳茂
    棻所遺在臺中郵局存款的財產，而不包括其他遺囑人陳茂棻
    所遺之不動產；(二)遺囑人陳茂棻於94年10月6日所立之遺囑
    係以再抗告人為開頭，佐以遺囑中所書之「妥為保管並向家
    人宣佈」等內容，足認遺囑人陳茂棻之真意，就是要指定再
    抗告人為遺囑執行人；(三)乙○○業已符合民法第1145條第l
    項第5款之規定而喪失繼承權，再抗告人即為遺囑人陳茂棻
    之唯一繼承人，自應指定再抗告人為遺囑人陳茂棻之遺囑執
    行人等語，稽之上開再抗告人之主張，無非均係指摘本院97
    年度家抗字第53號裁定取捨證據、認定事實之職權行使為不
    當，並未指明原裁定有何適用法規顯有錯誤，或所涉及之法
    律見解具有原則上之重要性之情，再抗告人執前揭事由為再
    抗告之提起，其再抗告顯非合法，洵屬無據，應予駁回。
四、據上論結，本件再抗告於法不合，爰依非訟事件法第21條第
    2項、第45條第3項、第4項、第5項、第46條、民事訴訟法第
    436條之3第3項後段、第95條、第78條，裁定如主文。
中    華    民    國    97    年    8     月    8     日
                  家事法庭  審判長法  官  鍾宗霖
                                  法  官  郭貞秀
                                  法  官  楊佳祥
以上正本證明與原本無異
如不服本裁定，得逕向臺灣高等法院臺南分院抗告，抗告人應於
裁定送達後10日內向本院提出抗告狀，並應繳納抗告裁判費新臺
幣1000元。
中    華    民    國    97    年    8     月    8     日
                                  書記官  葉芳如


司法院資訊處製作；財團法人民間司法改革基金會備份。
